臺灣嘉義地方法院嘉義簡易庭民事簡易判決
110年度嘉簡字第889號
原      告  蔡芙蓉  
訴訟代理人  陳澤嘉律師
複 代理 人  賴巧淳律師
被      告  林金生  
訴訟代理人  林春發律師
複 代理 人  劉興文律師
被      告  林碧玉  

上列當事人間確認通行權存在事件，本院於民國111年10月27日
言詞辯論終結，判決如下：
    主      文
確認原告對被告林金生所有坐落嘉義縣○○鄉○○段000○00地號土地
上如附圖二所示編號B面積225平方公尺及被告林碧玉所有坐落同
段120之3地號土地上如附圖二所示編號C面積23平方公尺、編號E
面積5平方公尺、同段122之20地號土地上如附圖二所示編號D面
積144平方公尺範圍之通行權存在。
被告不得在第1項編號B、C、D、E範圍土地內妨礙原告通行，並
應容忍原告在上開範圍內鋪設水泥或柏油路面以供通行。
訴訟費用（除撤回部分外）由被告連帶負擔。
    事實及理由
壹、程序部分：
原告起訴主張坐落嘉義縣○○鄉○○段000地號土地（下稱甲地）為
  原告所有，同段122之10地號土地（下稱乙地）為被告林金生
  （下稱被告X）所有，同段120之3、122之20、123之4地號土地
  （下依序稱丙、丁、戊地）為被告林碧玉（下稱被告Y）所有
  ，同段122之1地號土地（下稱己地）為被告X與訴外人林秋月
  、林美月、林梅月、林淑月共有，同段122之3地號土地（下稱
  庚地）為訴外人陳詠糧所有，同段123之22地號土地（下稱辛
  地）為訴外人葉明道所有，同段122之6、122之8地號土地為嘉
  127縣道（下稱公路），依民法第787條、第788條規定之通行
  權法律關係，請求確認其對被告X所有乙地上如附圖二所示編
  號B面積225平方公尺及被告Y所有丙地上如附圖二所示編號C面
  積23平方公尺、編號E面積5平方公尺、丁地上如附圖二所示編
  號D面積144平方公尺範圍之通行權存在（下稱方案2），或確
  認其對被告X所有乙地上如附圖二所示編號A面積298平方公尺
  範圍之通行權存在（下稱方案1）；又因方案2較方案1有利於
  原告，請求以方案2先於方案1為前提擇一判決。經核原告主張
  之訴訟類型，不甚礙被告防禦之程序權保障，應予准許。
被告Y未於言詞辯論期日到場，核無民事訴訟法第386條所列各款情形，爰依職權由原告一造辯論而為判決。
民事訴訟法第56條第l項第1款規定「訴訟標的對於共同訴訟之
  各人必須合一確定者，適用下列各款之規定：共同訴訟人中
  一人之行為有利益於共同訴訟人者，其效力及於全體；不利益
  者，對於全體不生效力」。經查：原告關於方案2之主張，係
  通行被告X所有乙地及被告Y所有丙、丁地，其通行範圍性質上
  不可分，訴訟標的對於共同訴訟之被告必須合一確定。依前開
  法條規定，被告中一人之行為有利益於共同被告者，其效力及
  於全體；不利益者，對於全體不生效力。
貳、實體部分：
原告聲明（除撤回部分外）：㈠確認原告對方案2或方案1範圍之
  通行權存在；㈡被告不得在方案2或方案1範圍內妨礙原告通行
  ，並應容忍原告在方案2或方案1範圍內鋪設水泥或柏油路面以
  供通行。陳述：
  ㈠坐落嘉義縣○○鄉○○段000地號土地即甲地為原告所有，同段12
    2之10地號土地即乙地為被告X所有，同段120之3、122之20
    、123之4地號土地即丙、丁、戊地為被告Y所有，同段122之
    1地號土地即己地為被告X與訴外人林秋月、林美月、林梅月
    、林淑月共有，同段122之3地號土地即庚地為訴外人陳詠糧
    所有，同段123之22地號土地即辛地為訴外人葉明道所有，
    同段122之6、122之8地號土地為嘉127縣道即公路。
  ㈡甲地因與公路無適宜之聯絡，致不能為通常使用，依民法第7
    87條第1項規定，得通行周圍地以至公路。附圖二所示通行
    方案1、2、3、4中，應先採取方案2，次為方案1，方案3、4
    則無可採取。分述如下：
    1.甲地與公路之最近通行距離為方案4，即通行葉明道所有
      辛地編號Q、被告X共有己地編號P、被告X所有乙地編號O
      、陳詠糧所有庚地編號N範圍。惟原告所有甲地與被告X所
      有乙地、被告Y所有丙、丁地均係分割自同筆土地而來，
      甲地與其餘周圍地則否，依民法第789條第1項規定，原告
      僅得通行被告X所有乙地及被告Y所有丙、丁地以至公路，
      尚不得通行被告Y所有戊地、被告X共有己地、陳詠糧所有
      庚地、葉明道所有辛地，是附圖二所示方案3、4無可採取
      。又對照附圖一所示地上物現況，陳詠糧在庚地私設之混
      凝土道路南側已設有厚實之擋土牆，且有高低落差，原告
      實際上難以自甲地通行至此，如拆除擋土牆或填補高低落
      差，則需費過多。
    2.被告X所有乙地面積5,476平方公尺，方案1、2寬度均為3
      公尺，通行範圍分別為298平方公尺、225平方公尺，占乙
      地總面積比例約僅100分之5，且係沿乙地經界邊緣通行，
      縱需移除被告X所種植果樹、竹木等農作物，難認侵害過
      鉅。
    3.方案1之現況為雜草樹木，且有圍牆，高低落差甚大，相
      形之下，方案2可通行丁地現有之私設道路以至公路，則
      方案2優於方案1，被告不得拒絕原告依方案2或方案1通行
      。
    4.為此依民法第787條規定之通行權法律關係，請求判決如
      聲明㈠所示。
  ㈢除方案2所通行之丁地現有私設道路外，無論方案1或2之其餘
    現況均為草木叢生，均難以滿足通行需求，被告自應容忍原
    告在方案2或方案1範圍內鋪設水泥或柏油路面以供通行。乙
    、丙、丁地雖屬於仁義潭風景特定區計畫範圍內保護區，惟
    方案2或方案1均為必要且侵害最小之通行方式，原告將來亦
    僅在現有私設道路上鋪設水泥或柏油路面，均未違反都市計
    畫法臺灣省施行細則第27條規定。為此依民法第788條第1項
    規定之通行權法律關係，請求判決如聲明㈡所示。
被告X聲明：原告之訴駁回。陳述：
  ㈠內甕段123之1、123之2地號土地係分割自原告所有甲地，同
    段123之3至123之22等地號土地（其中123之4地號為被告Y所
    有戊地，123之22地號為葉明道所有辛地）係分別分割自123
    之1、123之2地號土地或該2筆地號土地分割之子號再分割而
    來，依民法第789條第1項規定，原告僅得通行內甕段123之1
    至123之22等地號土地，不得通行被告X所有乙地或共有之己
    地。
  ㈡甲地與公路之最近通行距離為方案4，即通行葉明道所有辛地
    編號Q、被告X共有己地編號P、被告X所有乙地編號O、陳詠
    糧所有庚地編號N範圍，其中編號N、O已鋪設水泥路面。惟
    因方案4需拆除被告X在己地起造之建物及圍牆，對被告X而
    言侵害過鉅。
  ㈢被告X在方案1及方案2乙地內種植果樹、竹木等農作物，如准
    原告通行，勢需移除，對被告X而言侵害過鉅。
  ㈣方案3通行面積合計388平方公尺，扣除被告Y在丙、丁地所鋪
    設面積合計172平方公尺之水泥路面後，為216平方公尺。方
    案2通行面積合計397平方公尺，將犧牲被告X在水泥路面南
    側種植之果樹、竹木等農作物。如原告得主張方案2或方案3
    ，應以方案3較為妥適。
  ㈤乙、丙、丁地均屬於仁義潭風景特定區計畫範圍內保護區，
    方案1及方案2乙地內編號A、B之現況均為草木叢生，無私設
    道路，依嘉義縣政府民國111年7月7日函意旨，不可能認定
    為現有巷道並准許鋪設水泥或柏油路面，方案1及方案2皆違
    反都市計畫法臺灣省施行細則第27條規定，不應採取。
被告Y未於言詞辯論期日到場，亦未提出書狀作何聲明或陳述。
民法第787條第1項、第2項前段規定「土地因與公路無適宜之聯
  絡，致不能為通常使用時，除因土地所有人之任意行為所生者
  外，土地所有人得通行周圍地以至公路。前項情形，有通行權
  人應於通行必要之範圍內，擇其周圍地損害最少之處所及方法
  為之」，第789條第1項規定「因土地一部之讓與或分割，而與
  公路無適宜之聯絡，致不能為通常使用者，土地所有人因至公
  路，僅得通行受讓人或讓與人或他分割人之所有地」。經查：
  ㈠原告主張坐落嘉義縣○○鄉○○段000地號土地即甲地為原告所有
    ，同段122之10地號土地即乙地為被告X所有，同段120之3、
    122之20、123之4地號土地即丙、丁、戊地為被告Y所有，同
    段122之1地號土地即己地為被告X與訴外人林秋月、林美月
    、林梅月、林淑月共有，同段122之3地號土地即庚地為訴外
    人陳詠糧所有，同段123之22地號土地即辛地為訴外人葉明
    道所有，同段122之6、122之8地號土地為嘉127縣道即公路
    ，甲地因與公路無適宜之聯絡，致不能為通常使用之事實，
    業據其提出土地登記謄本、地籍圖謄本、照片為證，並經本
    院通知兩造到場勘驗甲地、乙地、丙地、丁地、戊地、己地
    、庚地、辛地及公路，囑託嘉義縣竹崎地政事務所（下稱竹
    崎地政所）測量製作如附圖一所示複丈成果圖提示辯論，且
    為被告不爭執，堪信為真。
  ㈡原告主張其所有甲地與被告X所有乙地、被告Y所有丙、丁地
    均係分割自同筆土地而來，甲地與其餘鄰地則否，原告僅得
    通行被告X所有乙地及被告Y所有丙、丁地以至公路，尚不得
    通行被告Y所有戊地、被告X共有己地、陳詠糧所有庚地、葉
    明道所有辛地之事實，為被告X否認，辯稱內甕段123之1、1
    23之2地號土地係分割自原告所有甲地，同段123之3至123之
    22等地號土地（其中123之4地號為被告Y所有戊地，123之22
    地號為葉明道所有辛地）係分別分割自123之1、123之2地號
    土地或該2筆地號土地分割之子號再分割而來。惟依竹崎地
    政所110年8月11日函、111年3月30日函，內甕段123之3至12
    3之22等地號土地固分別分割自123之1、123之2地號土地或
    該2筆地號土地分割之子號再分割而來，其中123之22地號土
    地於109年間分割自同段123之5地號土地，122之20地號土地
    於95年間分割自同段122之10地號土地，122之10地號土地於
    76年間分割自同段122之1地號土地，123之4、123之5地號土
    地於57年間分割自同段123之1地號土地，至內甕段123、123
    之1、123之2地號土地（其中123地號為原告所有甲地）於日
    治時期業已存在，並無由同一筆地號分割而出之情事，又依
    竹崎地政所函送之土地登記謄本，亦未見內甕段123、123之
    1、123之2地號土地有何由同一筆地號分割而出之登記內容
    ，是被告X所辯，尚非可採，堪信原告之主張為真。
  ㈢原告於訴訟之初主張之通行方案，業經本院囑託竹崎地政所
    測量製作如附圖二所示且形式上為被告不爭執之方案1、2、
    3、4複丈成果圖提示辯論。因方案3通行範圍包含被告Y所有
    123之4地號土地即戊地，方案4通行範圍包含葉明道所有123
    之22地號土地即辛地、被告X共有122之1地號土地即己地、
    陳詠糧所有122之3地號土地即庚地，不符民法第789條第1項
    規定，原告亦自認附圖二所示方案3、4無可採取，是本件應
    審酌附圖二所示方案1、2何者適當。方案1寬度3公尺，係通
    行被告X所有乙地上編號A面積298平方公尺範圍，方案2寬度
    3公尺，係通行被告X所有乙地上編號B面積225平方公尺及被
    告Y所有丙地上編號C面積23平方公尺、編號E面積5平方公尺
    、丁地上編號D面積144平方公尺範圍，以上面積合計397平
    方公尺，如僅以面積比較，固以方案1對周圍地損害較小，
    惟方案1之現況有被告X所有果樹、竹木等農作物，且有圍牆
    及高低落差，相形之下，方案2則可利用被告Y在丙、丁地所
    鋪設之現況道路，參以原告所有甲地與被告X所有乙地、被
    告Y所有丙、丁地均係分割自同筆土地而來，理應由被告X、
    Y共同容忍通行之不利益，而非由被告X單獨承擔，本院審酌
    後，認方案2較為公平妥適。從而原告依民法第787條第1項
    規定之通行權法律關係，請求先採取方案2通行，並命被告
    容忍，不得妨礙，應屬可採，此部分之訴為有理由，爰判決
    如主文第1項、第2項前段所示。
民法第788條第1項前段規定「有通行權人於必要時，得開設道
  路」。經查：原告得依附圖二所示方案2通行，已如前述，原
  告主張開設必要之道路，合於民法第788條第1項前段規定，應
  屬有據。關於原告開設道路之法令限制，雖經嘉義縣政府即都
  市計畫法地方主管機關以111年7月7日函回覆本院稱，「查旨
  案土地屬『仁義潭風景特定區計畫』範圍內保護區，按都市計畫
  法臺灣省施行細則第27條規定略以：『保護區為國土保安、水
  土保持、維護天然資源與保護環境及生態功能而劃定，在不妨
  礙保護區之劃定目的下，經縣（市）政府審查核准，得為國防
  所需之各種設施、警衛、保安、臨時性遊憩及露營所需之設施
  等設施使用。』，先予敘明。次查本縣都市計畫保護區農業區
  土地使用審查要點第三點，倘申請作前述細則許可之設施，該
  申請基地未直接面臨可通行道路者，應依規定辦理並自行依道
  路有關規範開闢完成可通行之通路後，始得據以申請建築。是
  以，因旨案土地為都市計畫區內保護區，有關開闢道路情事，
  仍應符合前開細則第27條第1項各款規定，並經本府審查核准
  始得興闢。另旨案範圍內現況道路倘經道路主管機關認定屬
  現有巷道者，得依該現有巷道範圍及公眾通行需要予以鋪設」
  ，依其意旨，並未表示乙、丙、丁地於符合都市計畫法等相關
  法令要件時，均不准鋪設水泥或柏油路面。是被告X據此否認
  原告開設道路，尚非可信；至原告將來鋪設之水泥或柏油路面
  ，應合於都市計畫法等相關法令要件，自不待言。從而原告依
  民法第788條第1項前段規定之通行權法律關係，請求被告容忍
  其在方案2範圍內鋪設水泥或柏油路面，應屬可採，此部分之
  訴為有理由，爰判決如主文第2項後段所示。
本件判決事證已臻明確，兩造其餘主張及舉證，核與判決結果
  無影響，不另論述。
訴訟費用負擔之依據：民事訴訟法第85條第2項。
中　　華　　民　　國　　111 　年　  12　　月　　8　 　日
               臺灣嘉義地方法院嘉義簡易庭
                         法　官  廖政勝
以上正本係照原本作成。　　　　　　　　　　　　　　　　　
如不服本判決，應於判決送達後20日內，向本院提出上訴狀，並
按應送達於他造之人數提出繕本或影本，及繳納第二審裁判費。
中　　華　　民　　國　　111 　年　　12　　月　　8 　　日
                         書記官  林金福